【裁判字號】    95,重訴,1307
【裁判日期】    970620
【裁判案由】    土地所有權移轉登記
【裁判全文】
臺灣臺北地方法院民事判決            95年度重訴字第1307號
原      告    亥○○
訴訟代理人    莊秀銘律師
              甘義平律師
被      告    申○○○○○○○.
法定代理人    丁○○
              庚○○
              午○○
訴訟代理人    詹順發律師
              連鳳翔律師
被      告    寅○○
              戊○○
              午○○
上  一  人
訴訟代理人    詹順發律師
被      告    丁○○
訴訟代理人    詹順發律師
              連鳳翔律師
被      告    子○○
              未○○
              甲○○
上  一  人
訴訟代理人    壬○○
被      告    庚○○
上  一  人
訴訟代理人    陳國雄律師
              巳○○
              辛○○
              癸○○
              乙○○
              丑○○
上九人共同
訴訟代理人    連鳳翔律師
被      告    己○○
              卯○○
              丙○○
              辰○○
              財政部國有財產局臺灣北區辦事處
法定代理人    莊翠雲
訴訟代理人    酉○○
              天○○
上列當事人間土地所有權移轉登記事件，本院於民國97年5月8日
言詞辯論終結，判決如下：
    主  文
原告之訴駁回。
訴訟費用由原告負擔。
    事  實
壹、程序方面：
  一、被告之財政部國有財產局臺灣北區辦事處（下稱國財局）
      法定代理人戌○○已於民國96年7月23日變更為莊翠雲，
      有被告國財局提出之財政部令為證（見本院卷(二)第217頁
      ），莊翠雲並聲明承受訴訟，經核無不合，合先敘明。
  二、按訴狀送達後，原告不得將原訴變更或追加他訴，但請求
      之基礎事實同一者，不在此限，民事訴訟法第255條第1項
      第2款定有明文。所謂請求之基礎事實同一，係指變更或
      追加之訴與原訴之主要爭點有其共同性，各請求利益之主
      張在社會生活上可認為同一或關連，而就原請求之訴訟及
      證據資料，於審理繼續進行在相當程度範圍內具有同一性
      或一體性，得期待於後請求之審理予以利用，俾先後兩請
      求在同一程序得加以解決，避免重複審理，進而為統一解
      決紛爭者，即屬之（最高法院95年度台上字第1573號判決
      意旨可資參照）。
  三、本件原告起訴原聲明：(一)被告國財局應將坐落台北市○○
      區○○段7小段604之2地號，所有權範圍全部，面積65平
      方公尺之土地（系爭土地），移轉登記予被告申○○○○○○○○（下稱神明會），再由被告神明會將系爭土地移
      轉登記予原告。(二)願供擔保，請准宣告假執行。嗣於民國
      96年6月29日以書狀追加寅○○、戊○○、子○○、甲○○、巳○○、辛○○、癸○○、乙○○、丑○○、己○○
      、未○○、卯○○、丙○○、辰○○為被告。嗣變更其訴
      之聲明為：(一)先位之聲明：被告國財局應將系爭土地，移
      轉登記予神明會全體會員即如附表所示被告公同共有，再
      由神明會母全體會員即如附表所示被告將系爭土地移轉登
      記予原告。(二)備位之聲明：被告國財局應將系爭土地，移
      轉登記予被告神明會，再由被告神明會將系爭土地移轉登
      記予原告。查本件原告請求土地所有權登記等事件，由於
      追加被告及訴之變更後各訴之主要爭點有其共同性，各請
      求利益之主張在社會生活上可認為同一或關聯，而就原請
      求之訴訟及證據資料，於審理繼續進行在相當程度範圍內
      具有同一性或一體性，得期待於後請求之審理予以利用，
      俾先後兩請求在同一程序得加以解決，避免重複審理，是
      其追加被告寅○○、庚○○、戊○○、丁○○、午○○、
      子○○、甲○○、巳○○、辛○○、癸○○、乙○○、丑
      ○○、己○○、未○○、卯○○、丙○○、辰○○及為訴
      之聲明變更應予准許。
  四、又被告戊○○、寅○○、子○○、己○○、卯○○、丙○○、辰○○等7人未於言詞辯論期日到場，核無民事訴訟
      法第386條各款所列情形，爰依職權由原告一造辯論而為
      判決。
貳、實體部分：
  一、原告起訴主張：
    (一)伊於82年7月27日依約出資新台幣（下同）1,745萬5,600
      元，以被告神明會名義向被告國財局購買系爭土地，並經
      被告國財局於同日核發國有基地產權移轉證明書予被告神
      明會，而由被告神明會於82年8月11日具領，其上註明：
      「承購人領證後應依照土地法第73、74條規定，於一個月
      內辦理權利移轉登記。」被告神明會本應依約定於領證後
      一個月內（即82年9月11日前）辦妥所有權移轉登記，並
      依約將系爭土地即刻再移轉登記予原告所有。詎被告神明
      會至今已延宕10餘年不辦理過戶，原告屢次催告履行，被
      告神明會僅曾於88年1月18日立同意書承認系爭土地屬於
      原告所有並擁有完全之利用權利。但對於辦理移轉前揭土
      地一事仍拒不配合，顯應負遲延責任。且被告神明會早已
      承購取得可請求被告國財局過戶土地之權利，卻延宕10餘
      年怠於行使，致迄今土地仍登記為國有，原告遲遲無法取
      得系爭土地進行合建，尚須代被告神明會繳納遲延過戶之
      罰鍰。是原告自得依民法第242條之規定，代位被告神明
      會請求被告國財局過戶系爭土地，再依合建契約第1條第3
      項之約定，請求被告神明會將系爭土地移轉登記予原告所
      有。另按台灣之神明會，乃係多數特定人（信徒或稱會員
      ）集資購置財產所組成，以祭祀特定神明為主要目的之非
      法人團體，其設有代表人或管理人者，依民事訴訟法第40
      條第3項之規定有當事人能力，此亦有最高法院87年台抗
      字第131號裁定、89年度台上字第1796號判決可資參照。
      本件被告神明會是由會員被告丁○○等人集資購置不動產
      等財產，以祭祀天上聖母（媽祖）為目的所設立，並訂有
      繼承慣例，由會員組成，管理人係由會員選任產生，依前
      揭之說明，被告神明會應有訴訟當事人能力。
    (二)雖被告神明會主張本件請求權因罹於時效而消滅，惟依民
      法第129條第1項之規定：「消滅時效，因左列事由而中斷
      ：..... 二、承認。...... 」按被告曾於82年8月18日依
      約收受第2期保證金1,000萬元，於88年1月18日所書之同
      意書：「茲有亥○○君於82年7月依據合建契約書第1條第
      3項約定，以杜姓天上聖母名義出資承購台北市○○區○○段7小段604之2地號公有畸零地以為合併建築用，因囿
      於他項因素尚未完成過戶手續，惟該承購地確屬亥○○君
      所有... 」，又被告神明會於90年9月29日三位管理人均
      親自出席之座談會，同意變更建案建築師並辦理都市更新
      ，於91年3月3日的會議記錄更載明：「建方亥○○說明：
      依據本人與各位簽訂合作改建契約之精神...... 」、「
      決議：對於建方誠意表現大家已能瞭解，願照建方建議分
      配方式進行溝通」，此外，被告神明會於91年10月28日曾
      委任張質平律師發函予原告，表示確認僅原告為合建契約
      建方之當事人，由以上之證據足證，被告始終承認合建契
      約之效力及原告對於被告有請求之權利，依據民法第129
      條第1項規定，其時效之進行早已中斷，且不論是從82年8
      月18日或是從91年10月28日重新起算時效，至原告95年10
      月起訴時均未逾15年，因此被告主張以罹於消滅時效云云
      ，顯係不可採。
    (三)被告神明會謂以88年1月18日所立之同意書及杜姓天上聖
      母規約書之簽名及印章均非真正，惟原告提出上開同意書
      作為被告已承認合建契約之證明，並提出「杜姓天上聖母
      規約書」可供比對三位管理人之印章相符，以證明印章係
      真正。
    (四)被告神明會謂神明會無法人人格，所以不能取得所有權。
      惟依最高法院91年度台上字第1030號判決，法院即不得以
      此為由作出不利於原告之判決。雖被告神明會以台北市松
      山地政事務所之回函為依據，惟依釋字第216號之意旨，
      不可拘束於法院。且依本院92年度訴字第1146號判決、92
      年度訴字第1209號判決、92年度訴字第3065號判決，並無
      所謂非法人團體不能登記而無從審判之情形。
    (五)被告神明會所謂因合建契約之權利性質不可轉讓，故原告
      不得單獨起訴云云，惟所謂合建契約依其性質不得移轉，
      係指合建契約之權利人不得將合建契約之權利移轉於合建
      契約以外之人，然而本件原告本來就是系爭合建契約之單
      獨權利人，並無所謂權利移轉之問題。原告對訴外人劉復
      光提起之訴訟，其目的亦非在使訴外人劉復光將合建權利
      移轉予原告，而是在確認系爭合建契約之權利為原告所單
      獨所有，因此無被告所稱債權讓與之情形。被告於簽約當
      時本來就知悉訴外人劉復光並非真正之權利人，本院前開
      之確定判決亦否定訴外人劉光復為系爭合建契約之權利人
      ，足證合建契約之權利為原告單獨所有，自無所謂債權移
      轉之情形。縱令此處有所謂債權讓與之情形，既有被告神
      明會之同意，故自不得以債權不能移轉為由而抗辯。
    (六)被告神明會謂以原告未與訴外人劉復光一併起訴，因此認
      定原告當事人不適格云云，惟查按最高法院93年台上382
      號判決，亦即當事人適格與否應以原告主張的權利判斷，
      而非以事實上原告是否有此權利判斷，原告既主張是自己
      單獨所有之給付請求權，而非主張與他人共有之給付請求
      權，其單獨起訴並無所謂當事人不適格之問題。
    (七)被告神明會主張原告顯係無法合建，故需依合建契約第1
      條第3項，而將系爭土地按原購價格讓與被告云云，按該
      約款所謂之「無法合建」應係指合建契約之目的已無法達
      成而言，例如該土地已被政府限制建築，或已規劃成保護
      區等等，若有上述之情形，由於合建契約之履行已無實現
      之可能，始符合所謂之「無法合建」之情形，而現並無上
      述之情形，合建契約仍有履行之可能，且原告正申請辦理
      都市更新及建造執照，自無所謂「無法合建」之情形，被
      告之主張顯無理由。另合建契約中雖謂「無法於2年內購
      得時雙方再行協議」，但是否另行協議仍取決於雙方之自
      主決定，兩造自80年2 月12日簽訂合建契約，至82年2月
      12日滿2年時，既未就合建條件另行協議，被告亦並未為
      此要求，自不影響原合約內容之效力。
    (八)經內政部函復謂：「神明會新取得不動產所有權時，除已
      成立財團法人或已比照寺廟登記規則登記管理者外，應登
      記為全體會員公同共有。」本件被告神明會並未成立財團
      法人，既然地政機關認其無從新取得土地權利，而應登記
      為全體會員公同共有，原告因此追加被告神明會全體會員
      為共同被告，以利系爭土地所有權之移轉登記。爰依提起
      本件訴訟。
    (九)訴外人林登助雖就系爭土地（即604-2地號土地）聲請假
      處分，禁止被告神明會將系爭土地轉讓予第三人，但該假
      處分裁定之債務人係「申○○○○○○○○」，此對本件
      原告先位請求之被告係「申○○○○○○○○全體會員」
      ，並不生影響，況該假處分裁定係就非屬於被告神明會所
      有之土地進行假處分，亦於法不合而應予撤銷，且訴外人
      林登助聲請假處分裁定之本案請求，將來勢必因訴之無理
      由而遭到駁回，連帶該假處分裁定亦將無所附麗而失其效
      力。故請求鈞院就本案裁定停止訴訟待原告就96年度裁全
      字第12494號裁定及其執行程序，經原告向執行法院聲明
      異議終結後，再視該假處分及其執行程序是否逼遭撤銷，
      再就本案續行審理。
    (十)因系爭土地不能移轉給被告神明會新取得土地所有權，是
      政府法令禁止規定之結果。而系爭土地之申購係以被告神
      明會之名義達成申購，換言之，全體會員並非系爭土地之
      申購者，也不是系爭契約之當事人，因此自非原告之債務
      人既非債務人，自無所謂怠於行使對第三人債權之情形。
      綜門，本件被告神明會或其構成會員，均無所謂怠於行使
      權利之情形，故原告依民法第242條及系爭契約第1條第3
      項之約定請求，均顯然無據。
    (十一)並聲明：1.先位之聲明：被告國財局應將系爭土地，移轉
      登記予神明會全體會員即如附表所示被告公同共有，再由
      神明會全體會員即如附表所示被告將系爭土地移轉登記予
      原告。2.備位之聲明：被告國財局應將系爭土地，移轉登
      記予被告神明會，再由被告神明會將系爭土地移轉登記予
      原告。
  二、被告方面：
    (一)被告國財局則以：被告國財局業於82年出售系爭土地予被
      告神明會，並已核發82財臺北區地售字第00455 號產權移
      轉證明書予承購人即神明會，惟被告神明會迄未辦理所有
      權移轉登記。被告國財局既已交付所有權移轉證明書予承
      購人，應由承購人逕向地政機關辦理系爭土地所有權移轉
      登記事宜，無被告國財局須配合辦理事項，故原告所請將
      系爭土地之所有權移轉登記予神明會，尚無理由等語。並
      聲明：原告之訴駁回。
    (二)被告神明會則以：
      1.本件訴訟之權利基礎來自原合建契約，該合建契約係簽
        訂於80年2 月12日，迄今已超過16年之時間，依照民法
        第125 條規定，被告可主張時效消滅之抗辯權。且原告
        所提之「同意書」及「杜姓天上聖母規約書」皆係偽造
        。縱令為真正，在目前法制上既不可能將系爭不動產登
        記予無法人人格之被告神明會，自無法再據以移轉登記
        予原告。且合建契約是屬於不可轉讓者，無論原告與訴
        外人劉復光內部如何約定權利轉讓，合建契約是基於信
        任而成立之契約具有專屬姓，故屬性質上為不可轉讓之
        契約，參考67年台上字第3472號判決、66年台上字第
        811 號判決自明。因此原告與訴外人劉復光間轉讓行為
        不得對抗被告。即使訴外人亥○○、劉復光二人間有91
        年度重訴字第298 號確定判決亦然，因該判決只是其內
        部間劉復光不得反對將系爭土地移轉與亥○○，但無論
        該判決或劉、趙間之約定均不足以拘束被告，被告也未
        同意趙、劉間私相授受轉讓合建契約之行為。劉復光尚
        不得因此脫卸其對被告基於合建契約而生之責任，此時
        縱使被告神明會有移轉系爭土地之責，亦須以合建契約
        所約定乙方即原告及訴外人劉復光為對象，而非只有亥
        ○○一人。依合建契約之約定，建方即原告與訴外人劉
        復光顯係以經營共同事業為目的之合夥與被告訂定合建
        契約，故即使被告能取得系爭土地之所有權登記，而應
        再將該所有權移轉登記給建方，也應移轉給該契約所指
        之「乙方」，即原告與劉復光所組成之合夥，而非原告
        一人，因此原告起訴本件未以合夥為原告自屬當事人不
        適格。又依合建契約第1條第3項之約定，當原告無法合
        建時，須將系爭土地按原購價格讓給被告（甲方），自
        該合建契約訂定後，原告與合夥人劉復光即鬧內訌，迄
        今已逾15年均無法合建，既逾15年未能履行，依法已消
        滅時效，自足認原告已「無法合建」，故自應將系爭土
        地按原價賣給被告，而不得主張所有權移轉。再者，本
        件神明會所屬土地台北市○○區○○段7小段609、610
        、611、612、613、614、165、616、617、618、620、
        622、623、624等地號，即將被規劃成捷運松山線山站
        A2出入口致無法合建。按上開合建契約第1條第3項前段
        之內容係記載如乙方（即原告）無法合建時，須按原購
        價格讓予甲方（即被告）之記載，足證系爭土地之權利
        基礎及權利歸屬似仍有疑義。
      2.原告所舉之內政部函示，其法理上無據並且完全錯誤，
        神明會之法律性質雖財產是會員公同共有，但卻是獨立
        在會員個人財產之外，故神明會對外所負之權利義務或
        公法上之負擔，與會員個人無直接關係，神明會會員並
        不負直接清償責任。準此，所謂神明會新取得不動產所
        有權時，亦應做同一之解釋，因此將其登記為全體會員
        共有，完全無據，也與台灣民事習慣調查報告所述者相
        互矛盾，足見該行政釋示完全錯誤。且下列重要判解及
        函令，足證以神明會取得之財產不得登記為全體會員公
        同共有：(1)74年度台上字第748號判例。(2)司法院秘書
        長78-10-4祕台廳(一)字第02025號函。(3)內政部95-1-3
        內授中辦地第0950724909號函。
      3.依系爭契約第一條第(三)項約定系爭土地，「若乙方（指
        原告）無法合建時，須按原購價格讓與甲方（指被告神
        明會），不得異議」。即使該條文之意義，如原告在其
        96年4月2日準備(一)狀第8頁所言，是指「合建契約之目
        的已無法達成而言，例如該土地已被政府限制建築，或
        已規劃成保護區等等，若有上述情形，由於合建契約之
        履行已無實現可能，始符合所謂的『無法合建』之情形
        …」。經查系爭合建土地，即609地號至620地號、622
        地號至624地號，以及604-2地號 (系爭地)，業經臺北
        市政府劃入捷運系統松山線松山站出入口A2聯合開發計
        畫，除了有被告在96年8月2日準備狀(三)所述及被證4-1
        、4-2為證外；目前該計畫並進一步由市政府依都市計
        畫法第19條公告30天，並於97年1月13日已確定，而進
        入審議階段（見被證7）。因此本件合建土地案，依法
        令已不可能進行合建，而須配合捷運因公用徵收而進行
        之聯合開發計畫。故依上開契約約定及原告所自認之條
        文意義，原告自負有將系爭地賣給被告神明會之義務（
        倘原告主張與神明會之土地移轉協議，可直接登記給全
        體會員能成立的話；則依同一法律適用邏輯，被告神明
        會亦可要求將土地移轉給全體會員，而不涉給付是否不
        能之問題）。查被告神明會已表示依原價17,455,600元
        購買之（見被告96年8月2日狀第2頁），則原告自無本
        件之請求權。
      4.系爭地已被假處分，而成為給付不能，依土地登記規則
        第129條（現行法已修正為第141條）規定、最高法院88
        年度台上字第880號判決及70年7月7日70年度第18次民
        事庭會議決議(二)，應駁回原告之請求。
      5.並聲明：(1)原告之訴及假執行聲請均駁回。(2)如受不利
        之判決，願供擔保請准免予假執行。
    (三)被告寅○○、未○○則予以認諾。
    (四)被告午○○、丁○○、甲○○、庚○○、巳○○、辛○○
      、癸○○、乙○○、丑○○則聲明：駁回原告之訴。
    (五)被告戊○○、子○○、己○○、卯○○、丙○○、辰○○
      等未於最後言詞辯論期日到場，據其以前聲明為：駁回原
      告之訴。
、得心證之理由：
  一、按所謂「當事人適格」，係指具體訴訟可為當事人之資格
      ，得受本案之判決而言。此種資格，稱為訴訟實施權或訴
      訟行為權。判斷當事人是否適格，應就該具體之訴訟，依
      當事人與特定訴訟標的之法律關係定之。一般而言，訴訟
      標的之主體通常為適格之當事人。雖非訴訟標的之主體，
      但就該訴訟標的之權利或法律關係有管理或處分權者，亦
      為適格之當事人。又在給付之訴，只須原告主張對被告有
      給付請求權者，其為原告之當事人適格即無欠缺（最高法
      院96年度台上字第1780號判決要旨參照）。本件原告既主
      張對被告神明會或除被告神明會、國財局外之其餘被告（
      下稱被告寅○○等17人）有系爭土地之所有權移轉登記請
      求權，揆諸上開說明，其為原告之當事人適格即無欠缺。
  二、又按民事訴訟法第182條第1項所謂訴訟全部或一部之裁判
      ，以他訴訟之法律關係是否成立為據者，係指他訴訟之法
      律關係是否成立，為本件訴訟先決問題而言，若他訴訟之
      法律關係是否成立，並非本件訴訟之先決問題，即無適用
      本項規定裁定停止訴訟程序之餘地（最高法院18年抗字第
      56號判例參照），本件訴外人林登助依據本院96年度裁全
      字第12494號及96年度裁全字第15374號假處分裁定所為對
      於系爭土地之查封執行程序是否被撤銷，並非本件訴訟之
      先決問題，揆諸上開說明，即無適用上開規定裁定停止訴
      訟程序之餘地，原告聲請本院裁定停止訴訟程序，並無理
      由，不能准許，合先敘明。
  三、按不動產經法院囑託辦理查封、假扣押、假處分登記後，
      在未為塗銷登記前，依修正土地登記規則第141條規定，
      登記機關既應停止與其權利有關之新登記，則對該不動產
      相關權利登記之請求，即處於給付不能之狀態，法院自不
      得命為該相關權利之登記（最高法院88年度台上字第880
      號判決及70年7月7日70年度第18次民事庭會議決議(二)參照
      ）。
  四、原告起訴主張其與被告神明會於80年2月12日，就台北市
      松山區○○段○○段609至618、620、622至624地號等14
      筆土地訂有杜姓合建契約書（下稱系爭契約）。系爭契約
      第1條第3項約定：被告神明會應提供文件給原告，並以其
      名義承購系爭土地（即604-2地號公有畸零地），購地資
      金由原告支付，實質權利歸原告所有，承購之手續由原告
      負責辦理，該地號產權登記為被告神明會名義後，應立即
      再過戶給原告。而原告已於82年7月27日向中央銀行國庫
      局繳款履行，並由國財局於同日核發產權移轉證明書予被
      告神明會，其上註明：「承購人領證後應依照土地法第72
      、73條規定於一個月內辦理權利移轉登記。」等情，業據
      提出系爭契約、繳款書、國有基地產權移轉證明書等件為
      證，被告對之亦不爭執，應堪信為實在。
  五、按民事訴訟法第56條第1款規定：「訴訟標的對於共同訴
      訟之各人必須合一確定者，適用下列各款之規定：一、共
      同訴訟人中一人之行為有利益於共同訴訟人者，其效力及
      於全體；不利益者，對於全體不生效力」。查本件被告寅
      ○○、未○○係被告神明會之會員，並為系爭土地之公同
      共有人之一，故屬必要共同訴訟，依上開規定，被告寅○○、未○○對原告之請求認諾，由於不利於被告神明會、
      國財局以外之其餘全體被告即被告寅○○等17人，故對被
      告寅○○等17人不生效力，併此敘明。
  六、再按系爭土地業經訴外人林登助申請假處分，被執行查封
      中，有被告神明會提出之本院96年度裁全字第12494號及
      96年度裁全字第15374號假處分裁定在卷可證，原告對之
      亦不爭執（見本院97年5月8日言詞辯論筆錄）。則依修正
      土地登記規則第141條規定，在法院撤銷查封，塗銷查封
      登記前，登記機關既應停止與其權利有關之新登記，則對
      該不動產相關權利登記之請求，即處於給付不能之狀態，
      法院不得命為該相關權利之登記。從而原告代位被告神明
      會請求被告國財局辦理系爭土地所有權之移轉登記及請求
      被告神明會或被告寅○○等17人辦理系爭土地所有權之移
      轉登記，即均係處給付不能之狀態，本院自不能命為移轉
      登記。從而，原告提起本件訴訟，即屬均無理由，均應予
      以駁回。
肆、又本件事證已臻明確，兩造其餘攻擊防禦方法及未經援用之
    證據，經本院斟酌後，認為均不足以影響本判決之結果，爰
    不一一論述，併此敘明。
伍、結論：本件原告之訴為無理由、依民事訴訟法第385條第1項
    前段、第78條，判決如主文。
中    華    民    國    97    年    6     月    20    日
                  民事第六庭    法  官  陳文正
以上正本係照原本作成
如對本判決上訴，須於判決送達後20日內向本院提出上訴狀
中    華    民    國    97    年    8    月    27  日
                                書記官  戴伯勳


司法院資訊處製作；財團法人民間司法改革基金會備份。
